【裁判字號】    98,台上,1764
【裁判日期】    980402
【裁判案由】    貪污
【裁判全文】
最高法院刑事判決            九十八年度台上字第一七六四號
上  訴  人  甲○○
選任辯護人  林春榮律師
            阮禎民律師
上  訴  人  乙○○
選任辯護人  羅豐胤律師
            黃靖閔律師
            陳世煌律師
上列上訴人等因貪污案件，不服台灣高等法院台中分院中華民國
九十七年十月二十三日第二審更審判決（九十六年度上更(一)字第
三０七號，起訴案號：台灣彰化地方法院檢察署九十三年度偵字
第六四六七號、九十四年度偵字第九九號），提起上訴，本院判
決如下：
    主  文
上訴駁回。
    理  由
按刑事訴訟法第三百七十七條規定，上訴於第三審法院，非以判
決違背法令為理由，不得為之。是提起第三審上訴，應以原判決
違背法令為理由，係屬法定要件。如果上訴理由書狀並未依據卷
內訴訟資料，具體指摘原判決不適用何種法則或如何適用不當，
或所指摘原判決違法情事，顯與法律規定得為第三審上訴理由之
違法情形，不相適合時，均應認其上訴為違背法律上之程式，予
以駁回。本件原判決綜合全部卷證資料，認上訴人甲○○、乙○
○有其事實欄所載之犯行，已詳敘所憑之證據與認定之理由，就
上訴人二人否認犯罪之所辯，認不足採信，於理由內予以指駁、
說明甚詳，因而撤銷第一審之科刑判決，改判依修正前刑法牽連
犯關係從一重仍論處上訴人二人共同連續依據法令從事公務之人
員，利用職務上之機會，詐取財物罪刑。從形式上觀察，並無足
以影響判決結果之違法情形存在。甲○○上訴意旨略以：原判決
未敘明認定「席間交易常態，男子可對公關小姐上下其手，摟摟
抱抱」之依據，未說明證人林蓮節、陳小鈴、李經權於原審證稱
男客不可以對小姐上下其手等證言不足採信之理由，自有違法；
依彰化縣議會民國九十五年十月三十一日函，可知原判決附表一
所示消費係以「公共關係經費」、「拜訪各鄉鎮士紳政壇人士及
探訪民意經費」、「基層機關團體地方人士接待及捐贈經費」等
法定預算支出項目申報，原判決未具體認定何筆消費係甲○○親
自前往或親自核章，即推定純屬私人性質之消費，悉與議會業務
無關，亦與認定上開場所能順便洽談公事相互矛盾，有判決理由
不備等違誤；機關內部文書之簽核過程，非本於該文書有所主張
，不該當刑法第二百十六條、第二百十三條之行使罪責；乙○○
消費及核銷之最後時間為八十九年十二月，其至九十三年七月二
十六日始到法務部調查局中部機動組（下稱調查局）應詢，原判
決稱警詢筆錄在記憶猶新之情形下直接作成，有證據能力，有違
經驗法則；乙○○於調查時未提及甲○○「偶爾前往」之地點為
何，甲○○亦祇承認「偶爾參加」，原判決未詳予敘明有何補強
證據，即認甲○○係至該場所消費，復未論述上訴人二人於調查
局之陳述如何該當可信性、必要性之要件，且理由欄稱本件應適
用修正後刑法第二十八條、修正前第三十七條第二項，論結欄卻
援引修正前第二十八條、修正後第三十七條第二項，互有矛盾云
云。乙○○上訴意旨略稱：系爭消費憑證得否核銷，業經有權審
核之會計室與審計室審查通過，顯無利用職務上機會詐取財物之
犯行；乙○○確於酒店、舞廳內從事各種公共關係及政黨活動，
僅因循行政慣例申報，對「檯費」得否核銷無清楚概念，復經彰
化縣議會認可，所編列預算並未悉數用罄，主觀上無何不法所有
意圖；原判決就乙○○在調查時之供述何以符合「具有較可信之
特別情況」要件，未具體詳述，亦未說明在酒店、舞廳消費之坐
檯、打賞費與議會事務無關之依據，未依職權調查何部分屬餐點
費，何部分為打賞、坐檯費，未依聲請傳喚白明仁及勘驗現場，
均有違誤；原判決先稱彰化縣議會總務人員林承伯等對原判決附
表一所示店家之消費型態並不確知，又稱該等店家係收取高額坐
檯、打賞費之特種行業，乃一般生活經驗可得而知之事實，顯有
矛盾；原判決對證據能力之認定標準不一，似祇要不利上訴人之
供述均有證據能力，未說明何以彰化縣議會系爭預算科目尚餘新
台幣（下同）六百多萬元等事實，不足為乙○○有利認定之理由
，均屬違法云云。惟查：犯罪事實之認定，證據之取捨及其證明
力如何，乃事實審法院自由判斷之職權，如其取捨不違背經驗法
則與論理法則，即不得指為違法，而據為上訴第三審之理由。原
判決認定上訴人二人分別為彰化縣議會議長、議長之機要秘書，
為依據法令從事公務之人員，二人明知金錢豹酒店、海派酒店、
假日酒店、白雪大舞廳、華爾芝大舞廳等係有女陪侍之酒店、舞
廳，須支付高額「坐檯費」、「打賞費」等給陪侍女子，在此等
特種行業之消費與「議事業務」無關，純屬個人娛樂消費，竟將
至該處召女坐檯陪酒、唱歌、跳舞支出所取得，內載品名為「便
餐」之收據統一發票，利用甲○○任彰化縣議會議長，有權核銷
「經常門＼議事業務＼業務管理＼業務費」預算科目之機會，於
八十八年至八十九年間，提出各該統一發票予不知情之助理，使
其將「議長拜訪政壇人士活動招待飲料費」等不實事項登載於
「彰化縣議會收入（支出）憑證黏存單」等文書上，再將統一發
票黏貼其上，提出彰化縣議會申請核撥費用，先後三十二次向彰
化縣議會詐取合計八十九萬三千七百九十元等情，已說明本於調
查所得心證，分別定其取捨而為事實判斷之理由，並依確認之事
實，說明民意機關處理公務所需費用之預算，係應議會各組室各
種聯繫協調之需而編列，雖未就使用場所有明確規定，但經費之
核銷，應合於預算所定用途，所取得單據是否與預算支用用途相
符，由經費支用機關本於權責認定，上訴人二人至金錢豹酒店、
白雪大舞廳等有女陪侍之特種行業喝酒、唱歌、跳舞，為個人之
娛樂消費，顯與該預算所定用途無關，竟提出此等統一發票貼在
「彰化縣議會收入（支出）憑證黏存單」等文書，登載「議長拜
訪政壇人士活動招待飲料費」等不實事實於該文書上而申請款
項，所為合於行使公務上登載不實文書罪，及利用職務上之機會
，詐取財物罪之構成要件之論據。所為論斷，核無違背客觀存在
之經驗法則與論理法則，自屬事實審採證、認事之適法職權行使
，不容漫事指為違法。又證人供述前後縱有出入，事實審法院依
憑證人前後之供述，斟酌其他證據，本於經驗法則與論理法則，
取其認為真實之一部，作為論罪之證據，無違法可言。林蓮節、
陳小鈴、李經權雖稱白雪大舞廳等之男客不可對小姐上下其手，
然彼等亦稱此等場所係有女陪侍唱歌、喝酒、跳舞之場所，按節
計算收費，主要收入係小姐之坐檯費等，原判決採取其部分陳述
，乃事實審認定事實、取捨證據之當然結果，縱未說明不採彼等
證稱男客不可對小姐上下其手等證言之理由，但此訴訟程序之微
瑕，於判決結果不生影響，不能指為違法。再依卷內證據資料所
示，證人即彰化縣議會會計主任林有泉證稱其曾懷疑白雪大舞廳
等消費是否適宜報銷，予以退件，公文往返二、三次，後來至議
長室與甲○○等人協調，當時其有向甲○○明白表示上開消費似
牽涉特種行業，不適宜報銷，但甲○○回以雖然是特種行業，但
是報報看等語；證人林金塗亦證稱舞廳部分公家機關不適合報銷
，伊有請總務林承柏去查明，林承柏回告說是議長交辦的等語；
而該三十二張「彰化縣議會收入（支出）憑證黏存單」上均蓋有
「議長甲○○」之長方形職章，證人徐成庚證稱該種印章祇有一
顆，是議長的。原判決因而說明甲○○嗣後否認犯行，乙○○於
審判中亦翻異前詞，迴護甲○○，致無從稽考何次是甲○○與乙
○○一起前往消費，何次是乙○○個人之消費，然綜合卷內相關
證據資料，及乙○○係甲○○之機要秘書，二人關係親近等情，
堪認甲○○知悉該統一發票皆係有女陪侍，收取坐檯費之特種營
業場所之消費收據，該等消費與預算所定用途無關，其二人卻提
出向彰化縣議會申領費用，應與乙○○就全部共負其責，經核並
無違誤，從而原判決未特別區別何次消費係上訴人一人或二人同
往等，即無不合。再上訴人等既交由助理登載不實事項於上揭文
書上，提出予縣議會申請核撥費用，即對該文書內容有所主張，
原判決認係行使文書，要無違誤。乙○○於調查局陳述之時間，
相較其在檢察官偵查或法院審理之陳述，自距案發日較近，原判
決認此調查陳述具有較可信之特別情況，為證明甲○○犯罪事實
存否所必要，得為證據，已於理由欄詳加說明，復以本件事證已
臻明確，敘明無傳喚證人白明仁，以證明白雪大舞廳有供應餐點
，及至舞廳勘驗之必要之理由，並無上訴意旨所指之違法情事。
再原判決綜合比較刑法修正前後之規定，整體適用較有利於上訴
人二人之修正前刑法，理由說明與論結欄所引之法條，亦無矛盾
不符情形。其餘上訴意旨，置原判決理由已明白論斷之事項於不
顧，泛詞指摘，對於原審採證、認事之職權行使，究竟如何違背
法令，並未依據卷內訴訟資料為具體之指摘，仍執陳詞，否認犯
罪，為單純之事實上爭執，並徒憑己見，漫指原判決違背法令，
均非適法之第三審上訴理由。應認其等上訴均違背法律上之程式
，予以駁回。
據上論結，應依刑事訴訟法第三百九十五條前段，判決如主文。
中    華    民    國  九十八  年    四    月    二    日
                      最高法院刑事第十一庭
                          審判長法官  石  木  欽
                                法官  洪  佳  濱
                                法官  韓  金  秀
                                法官  呂  丹  玉
                                法官  段  景  榕
      本件正本證明與原本無異
                                      書  記  官
中    華    民    國  九十八  年    四    月    三    日
                                                      Ｅ


司法院資訊處製作；財團法人民間司法改革基金會備份。
